【裁判字號】    97,訴,204
【裁判日期】    980720
【裁判案由】    侵權行為損害賠償
【裁判全文】
臺灣士林地方法院民事判決               97年度訴字第204號
原      告  戊○○
            丁○○
            乙○○
            甲○○
共      同
訴訟代理人  林玠民律師
被      告  丙○○
訴訟代理人  易定芳律師
上列當事人間侵權行為損害賠償事件，本院於民國98年7月6日言
詞辯論終結，判決如下：
    主      文
原告之訴及其假執行之聲請均駁回。
訴訟費用新臺幣伍萬零伍佰元由原告連帶負擔。
    事實及理由
一、本件原告起訴主張：原告戊○○及丁○○、乙○○、甲○○
    分別為第三人李紹津之配偶及子女，原告常居美國，與李紹
    津分隔兩地，李紹津於民國95年7 月28日死亡，原告為李紹
    津之繼承人，為處理李紹津之後事回臺，發現被告與李紹津
    間之關係匪淺，且被告為向李紹津借款，而於90年8 月8 日
    將其所有坐落臺北市○○區○○段四小段419 地號土地應有
    部分134/10萬及其上同小段1283建號建物（下稱「系爭房地
    」）設定本金最高限額新臺幣（下同）500 萬元之抵押權予
    李紹津，權利存續期間自90年8 月8 日起至100 年8 月8 日
    止（下稱「系爭抵押權」）。於此權利存續期間之92年11月
    1 日起，被告曾以個人及其親友林清風、李子欣、李錦靜、
    李明德名義，兌領李紹津所簽發設於中國信託商業銀行0000
    00000000帳戶之支票票款共399 萬7,402 元，另被告持李紹
    津所簽發之27紙支票向李紹津之繼承人即原告訴請給付票款
    55萬4 千元及其利息獲准，並強制執行獲償59萬9,463 元，
    合計被告共積欠李紹津455 萬1,402 元借款及其利息，上開
    借款及其利息均應為系爭抵押權所擔保之債權。詎身為系爭
    抵押權義務人之被告竟於李紹津過世後2 個月之95年9 月26
    日，非法持李紹津之舊版身分證、已失效之李紹津92年10月
    間印鑑證明及李紹津於92年10月31日出具之清償證明書，向
    地政機關辦理系爭抵押權塗銷登記，致原告受有至少500 萬
    元之損害，且該非法塗銷登記應不生效力，系爭抵押權所擔
    保之債權現仍存在。爰依民法第184 條第1 項前段規定，先
    位訴請被告如數賠償，備位請求回復系爭抵押權登記等語。
    並(一)先位聲明：1.被告應給付原告500 萬元及自起訴狀繕本
    送達翌日起至清償日止，按年息5%計算之利息。2.原告願供
    擔保，請准宣告假執行。(二)備位聲明：系爭抵押權設定登記
    應予回復。
二、被告則以：伊固有以系爭房地設定系爭抵押權予李紹津，惟
    因無債務發生，李紹津乃於92年10月31日出具債務清償證明
    書並交付印鑑證明書、他項權利證明書及身分證影本予伊，
    伊嗣於95年9 月26日持以向地政機關辦理塗銷系爭抵押權設
    定登記。至李紹津簽發支票予被告，係為給付伊生活費等支
    出，而非原告主張之借款，業經臺灣臺北地方法院96年度簡
    上字第572 號確定判決所肯認，又原告所稱伊於刑事案件中
    自承兌現李紹津所簽發之支票款共203 萬4,605 元，亦與系
    爭抵押權無涉，此部分並經檢察官不起訴在案，此亦可由李
    紹津亦於92年10月31日出具「債務清償證明書」予伊，足證
    系爭抵押權已無擔保之債務存在，另原告所稱伊以個人及親
    友名義兌領李紹津所簽發之支票款共399 萬7,402 元部分，
    均係於李紹津出具「債務清償證明書」以後，亦足徵上開款
    項非系爭抵押權擔保效力所及，故原告指稱伊塗銷系爭抵押
    權取得500 萬元之不法利益云云，即無所據等語，資為抗辯
    。並聲明：(一)原告之訴及假執行之聲請均駁回。(二)如受不利
    判決，被告願供擔保請准宣告免為假執行。
三、兩造不爭執之事實：
  (一)原告戊○○及丁○○、乙○○、甲○○分別為李紹津之配偶
    及子女，原告常居美國，與李紹津分隔兩地。
  (二)被告於90年8月8日將其所有系爭房地設定系爭抵押權予李紹
    津，權利存續期間自90年8月8日起至100年8月8日止。
  (三)於系爭抵押權存續期間之92年11月1 日起，被告曾以個人及
    其親友林清風、李子欣、李錦靜、李明德名義，兌領李紹津
    所簽發設於中國信託商業銀行000000000000帳戶之支票票款
    共399 萬7,402 元。
  (四)被告持李紹津所簽發之27紙支票向原告訴請給付票款55萬4
    千元及其利息，經臺灣臺北地方法院96年度簡上字第572 號
    判決勝訴確定，被告嗣據以聲請強制執行獲償59萬9,463 元
    （包括55萬4 千元本金及按年息6%計算之利息）。
  (五)李紹津於92年10月31日出具債務清償證明書並交付同日申領
    之印鑑證明書、他項權利證明書及舊版身分證影本予被告，
    被告嗣於95年9 月26日持以向地政機關辦理塗銷系爭抵押權
    設定登記。
  (六)李紹津於95年3 月23日繳回舊版身分證辦妥換發新式身分證
    。
  (七)李紹津於95年7月28日死亡，原告為其全體繼承人。
四、得心證之理由：
    原告主張被告自92年11月1 日起，共向李紹津借貸已兌現之
    票款399 萬7,402 元及未兌現之27紙支票款55萬4 千元，上
    開借款及其利息均屬系爭抵押權所擔保之債權，被告不法塗
    銷系爭抵押權，侵害伊等之權利，應賠償500 萬元，或將系
    爭抵押權回復登記等語。惟為被告所否認，並以前揭情詞置
    辯。是本件爭點即為：(一)李紹津自92年11月1 日起是否對被
    告有多少之消費借貸債權存在？(二)如上開債權存在，則該債
    權是否為系爭抵押權效力所及？(三)被告持相關文件辦理系爭
    抵押權塗銷登記是否侵害原告之權利？茲分述如下：
  (一)李紹津自92年11月1 日起是否對被告有多少之消費借貸債權
    存在？
    1.按當事人主張有利於己之事實，就其事實有舉證之責任，
      民事訴訟法第277 條前段定有明文。次按民事訴訟如係由
      原告主張權利者，應先由原告負舉證之責，若原告先不能
      舉證，以證實自己主張之事實為真實，則被告就其抗辯事
      實即令不能舉證，或其所舉證據尚有疵累，亦應駁回原告
      之請求。又請求履行債務之訴，除被告自認原告所主張債
      權發生原因之事實外，應先由原告就其主張此項事實，負
      舉證之責任，必須證明其為真實後，被告於其抗辯事實，
      始應負證明之責任，此為舉證責任分擔之原則（最高法院
      17年上字第917 號、43年臺上字第377 號判例參照）。次
      按消費借貸法律關係之成立，須具備：借貸意思表示相互
      一致、交付借貸物等特別要件，是當事人主張有金錢借貸
      關係存在，須就其發生所須具備之特別要件即金錢之交付
      及借貸意思表示互相一致負舉證之責任。而交付金錢之原
      因多端，或為買賣，或為贈與，或因其他之法律關係而為
      交付，非謂一有金錢之交付，即得推論授受金錢之雙方當
      然為消費借貸關係。若僅證明有金錢之交付，未證明借貸
      意思表示互相一致者，尚不能認有金錢借貸關係存在（最
      高法院81年度臺上字第2372號判決參照）。
    2.原告主張被告自92年11月1 日起向李紹津借款共455 萬1,
      402 元，固據其提出被告兌領李紹津生前所簽發之支票影
      本及強制執行獲償之臺灣臺北地方法院執行命令影本為證
      （本院卷第146 至272 、294 至297 頁）。被告對於確有
      受領李紹津簽發之支票一節固不爭執，惟否認原因關係為
      借款等語，觀諸上開支票並未記載任何原因，且簽發支票
      之原因實有多端，非必為借貸關係，是本院自無從僅憑被
      告兌現李紹津所簽發之支票，即據以推斷被告有向李紹津
      借款。況原告於另案妨害家庭案件中亦指稱被告自91年1
      月起即與李紹津同居（被告則自認係自88年間起與李紹津
      同居），有臺灣士林地方法院檢察署96年度偵續字第311
      號不起訴處分書影本在卷可稽（本院卷第102 至103 頁）
      ，被告長年與李紹津同居，則被告所辯李紹津簽發上開支
      票係贈與伊或作為生活費用，經核無悖於常情，恐非虛妄
      。此外，原告復無法提出其他佐證，足以證明被告自92年
      11月1 日起有向李紹津借款455 萬1,402 元，則揆諸前揭
      規定及說明，原告主張上情，即難憑採。
  (二)如上開債權存在，則該債權是否為系爭抵押權效力所及？
    李紹津自92年11月1日起對被告既無消費借貸債權存在，本
    院即無庸審酌是否為系爭抵押權效力所及之問題，附此敘明
    。
  (三)被告持相關文件辦理系爭抵押權塗銷登記是否侵害原告之權
    利？
    1.按土地登記規則第27條第8 款及第22款固規定，塗銷登記
      及其他依法律得單獨申請登記者，須由權利人或登記名義
      人單獨申請之。惟按同規則第145 條前段復規定，他項權
      利塗銷登記，得由他項權利人、原設定人或其他利害關係
      人提出第34條所列文件，單獨申請之。此乃屬同規則第27
      條第22款「其他依法律得單獨申請登記者」之範疇，故他
      項權利塗銷登記，由他項權利人、原設定人或其他利害關
      係人單獨申請時，祗須提出同規則第34條第1 項所列「登
      記申請書、登記原因證明文件、他項權利證明書、申請人
      身分證明及其他由中央地政機關規定應提出之證明文件」
      即可，而所謂「登記原因證明文件」，係指足資證明土地
      或建物權利得、喪、變更原因之文件而言（法務部78年8
      月8 日法律字第14233 號函釋參照）。
    2.本件原告之被繼承人李紹津於92年10月31日親簽載明「查
      債務人丙○○前向本人設定抵押權在案，茲以所借款項已
      全部清償，原設定之抵押權應請全部塗銷，特給此證」意
      旨之債務清償證明書後加蓋印鑑章，連同當日申領之印鑑
      證明書、系爭抵押權之他項權利證明書及其當時之身分證
      影本等文件交付予被告等情，為兩造所不爭執，顯見系爭
      抵押權所擔保之債權，業於92年10月31日全部清償完畢，
      李紹津並同意被告持向地政機關塗銷系爭抵押權，則被告
      自得隨時持以單獨申請塗銷系爭抵押權登記。是被告嗣後
      雖遲至李紹津死亡後之95年9 月26日，始以原設定人或其
      他利害關係人之身分，提出土地登記申請書、債務清償證
      明書（登記原因證明文件）、李紹津之印鑑證明、他項權
      利證明書、被告之身分證影本，向地政機關申請塗銷系爭
      抵押權，並經受理審核無誤後塗銷登記完畢，均屬於法有
      據。
    3.至於李紹津之身分證影本，由於並非申請塗銷登記時應附
      之文件，是無論被告提出之身分證影本究為舊版抑或新版
      ，對於塗銷登記之申請均生不影響，被告亦無不法之可言
      。又因塗銷系爭抵押權登記之原因係發生於92年10月31日
      ，依土地登記規則第41條第10款規定，申請登記時，檢附
      登記原因發生日期前1 年以後核發之當事人印鑑證明者，
      當事人得免親自到場。是被告所附李紹津於「登記原因發
      生日」所申領之印鑑證明，符合上開規定，原告主張該印
      鑑證明業已失效等語，容有誤解。
    4.綜上所述，被告申請塗銷系爭抵押權登記，既於法相符，
      自無不法侵害原告權利之可言。從而，原告依民法第184
      條之規定，先位訴請被告賠償500萬元損害及遲延利息，
      備位訴請回復系爭抵押權登記，均屬無據，應予駁回。原
      告先位之訴既經駁回，其此部分假執行亦失所附麗，應併
      予駁回。
五、本件訴訟費用額確定為5萬500元（即原告預繳之第一審裁判
    費5萬500元），並應由原告連帶負擔。
六、本件判決基礎已臻明確，兩造其餘之攻擊防禦方法及訴訟資
    料經本院斟酌後，核與判決不生影響，無一一論述之必要，
    併予敘明。
據上論結，原告之訴為無理由，依民事訴訟法第85條第2 項，判
決如主文。
中    華    民    國    98    年    7    月     20    日
                  民事第二庭  法  官  張國勳
以上正本證明與原本無異。
如對本判決上訴，應於判決送達後20日內向本院提出上訴狀。
中    華    民    國    98    年    7     月    22    日
                              書記官  周玉惠


司法院資訊處製作；財團法人民間司法改革基金會備份。
